【裁判字號】    97,重訴,373
【裁判日期】    971024
【裁判案由】    塗銷抵押權登記
【裁判全文】
臺灣臺中地方法院民事判決  97年度重訴字第373號
原      告  甲○○
訴訟代理人  陳沆河律師
被      告  臺中縣烏日鄉農會
法定代理人  乙○○
訴訟代理人  陳昭全律師
上列事人間塗銷抵押權登記事件，本院於97年10月15日言詞辯論
終結，判決如下：
    主    文
原告之訴駁回。
訴訟費用由原告負擔。
    事實及理由
壹、原告起訴主張：
一、緣原告於民國88年6月24日向訴外人林照購買坐落台中縣
    烏日鄉○○○段2411地號、面積2944平方公尺之土地及同段
    2412地號、面積2209平方公尺之土地所有權全部，於同年7
    月9日以買賣為原因登記上開二筆土地所有權人為原告。因
    訴外人林照曾於81年間以上開二筆土地共同擔保訴外人陳
    芳隆向被告借款新台幣 (下同)1500 萬元，設定本金最高限
    額1950萬元抵押權登記，林照復於82年間，將系爭土地共
    同擔保訴外人陳芳隆向被告借款1000萬元，設定本金最高限
    額1300萬元抵押權登記。原告已於95年12月8日，將上開二
    筆土地抵押之借款債務全部清償完畢，被告並於同日將其保
    管持有之台中縣大里地政事務所81年霧字第920號他項權利
    證明書原本及82年務字第4411號他項權利證明書原本交付原
    告保管，詎被告迄今尚未塗銷上開抵抵權登記，為此提起本
    件訴訟。
二、對被告抗辯之陳述：被告抗辯訴外人陳芳隆積欠被告連帶保
    證債務，主張系爭土地所設定最高限額抵押權擔保範圍，包
    括訴外人陳芳隆對抵押權人即被告所負之保證債務，被告無
    塗銷系爭最高限額抵押權義務等語，惟按：
(一)民法物權編施行法第17條規定，修正之民法第881條之17之
    規定於民法物權編修正施行前之設定之最高限額抵押權，亦
    適用之。依民法第881條之17準用第861條第1項規定，抵押
    權所擔保者為原債權、利息、遲延利息、違約金及實行抵押
    權之費用。依上開規定，抵押權所擔保者，主要為原債權及
    利息等，並未包括原債權以外之其他債務，抵押權設定後將
    不動產讓與他人，其抵押權不受影響，係指擔保之原債權不
    受影響。被告主張林照、陳芳隆就系爭土地簽之不動產抵
    押權設定契約書之其他約定事項約定擔保範圍包括借款、票
    據、保證、開發國內信用狀、損害賠償等及其他一切債務云
    云，揆諸上開規定，被告與林照、陳芳隆所簽訂之抵押權
    設定契約顯然違反強行規定及公序良俗，依民法第71條、第
    72條規定為無效。
(二)原告於88年間受讓系爭土地，取得所有權時，系爭土地已於
    81年間，由訴外人林照提供訴外人陳芳隆分別於86年、87
    年間，擔任訴外人陳清江、陳盟元、林照、陳芳福向被告
    借款之保證人，而負有保證責任，惟原告於88年間受讓系爭
    土地所有權時，不知訴外人陳芳隆負有被告所主張之保證債
    務，被告抗辯主張系爭土地設定最高限額抵押權擔保範圍包
    括訴外人陳芳隆對被告所負保證債務，顯非有據。
三、並聲明：被告應將坐落台中縣烏日鄉○○○段2411地號、面
    積2944平方公尺之土地及同段2412地號、面積2209平方公尺
    之土地所有權全部，台中縣大里地政事務所81年霧字第1017
    93號收件、民國81年1月18日登記所設定本金最高限額新台
    幣1950萬元抵押權登記，及82年霧字第109132號收件、民國
    82年3月20日登記所設定本金最高限額1300萬元抵押權登記
    ，均予以塗銷。
貳、被告則以：
一、查訴外人陳芳隆自81年起，即與被告簽立擔保透支契約，委
    託被告於透支限度內，支付陳芳隆所簽發之支票款項。期間
    ，經過數次換約，額度最高曾達3,500萬元。至最近乙次所
    簽訂之契約，簽約日期為88年4月21日、額度為3,170萬元整
    之擔保透支契約。又上開透支借款所衍生之本金及利息，陳
    芳隆業於95年12月8日還清。
二、次查訴外人陳芳隆除上開透支借款外，另分別於（一）86年
    5月8日擔任訴外人陳清江向被告透支借款2,500萬元整之連
    帶保證人、（二）86年7月28日擔任訴外人陳盟元向被告借
    款605萬元整之連帶保證人、（三）86年10月20日擔任訴外
    人林照向被告借款2,500萬元整之連帶保證人及（四）87
    年6月17日擔任訴外人陳芳福向被告借款1,330萬元整之連帶
    保證人。經查陳芳隆積欠被告之上開連帶保證債務，迄今分
    別尚有（一）本金10,621,015元及其應計利息、違約金、（
    二）本金331,561元及其應計利息、違約金、（三）本金19,
    602,293元及其應計利息、違約金及（四）本金3,414,498元
    及其應計利息、違約金等之債務尚未清償。
三、訴外人陳芳隆積欠被告之上開各筆連帶保證債務，係屬系爭
    二筆土地所設定最高限額抵押權所擔保之債權：
(一)系爭二筆土地原為訴外人林照所有，並設定最高限額抵押
    權予被告，作為訴外人陳芳隆積欠被告債務之擔保。被告為
    抵押權人，林照為義務人，至陳芳隆則為債務人。
(二)次依被告與林照及陳芳隆合意所簽訂之不動產抵押權設定
    契約書之其他約定事項第一條約定：「立抵押權設定契約書
    人（擔保物提供人）所提供之本抵押物之擔保範圍包括債務
    人、擔保物提供人對抵押權人臺中縣烏日鄉農會（下稱貴會
    ）為擔保對貴會現在（包括過去所負現在尚未清償）及將來
    所負之『借款』、票據、『保證』、開發國內信用狀、損害
    賠償等以及其他一切債務，即在本抵押權設定契約書所定債
    權最高限額以內之清償及其利息、遲延利息、違約金、實行
    抵押權費用，以及因債務不履行而發生之全部損害之賠償。
    」觀之，訴外人林照就系爭二筆土地所提供設定之最高限
    額抵押權擔保範圍，應包括債務人即訴外人陳芳隆對抵押權
    人（即被告）現在（包括過去所負現在尚未清償）及將來所
    負之『借款』、票據、『保證』、開發國內信用狀、損害賠
    償等以及其他一切債務，即在本抵押權設定契約書所定債權
    最高限額以內之清償及其利息、遲延利息、違約金、實行抵
    押權費用，以及因債務不履行而發生之全部損害之賠償。
(三)茲因訴外人陳芳隆迄今，對於被告尚有上開分別發生於86年
    及87年間之上揭各筆連帶保證債務尚未清償。核上開各筆連
    帶保證債務，既均係發生於系爭最高限額抵押權之存續期間
    內，則上開各筆連帶保證債務自仍屬於系爭二筆土地所設定
    最高限額抵押權所擔保之債權範圍內，而為系爭最高限額抵
    押權之擔保效力所及，故於上開各筆連帶保證債務清償完畢
    前，被告實無塗銷系爭最高限額抵押權之義務。雖原告係於
    上開最高限額抵押權設定後，始取得訴外人林照之土地，
    惟依民法第881條之17及第867條之規定，被告之最高限額抵
    押權不因此而受影響，故原告主張被告應塗銷系爭二筆土地
    之最高限額抵押權登記云云，實非有據等語。
四、並聲明：原告之訴駁回。
參、兩造不爭執之事實(本院採為判決基礎)
一、原告於88年6月24日向訴外人林照購買坐落台中縣烏日鄉
    ○○○段2411地號、面積2944平方公尺之土地及同段2412地
    號、面積2209平方公尺之土地所有權全部，於同年7月9日以
    買賣為原因登記上開二筆土地所有權人為原告。
二、訴外人林照曾於81年間以上開二筆土地共同擔保訴外人陳
    芳隆向被告借款1500萬元，設定本金最高限額1950萬元抵押
    權登記，復於82年間，將系爭土地共同擔保訴外人陳芳隆向
    被告借款1000萬元，設定本金最高限額1300萬元抵押權登記
    。
三、原告已於95年12月8日，將上開二筆土地抵押借款債務全部
    清償完畢，被告並於同日將其保管持有之台中縣大里地政事
    務所81年霧字第920號他項權利證明書原本及82年霧字第441
    1號他項權利證明書原本交付原告保管，詎被告迄今尚未塗
    銷上開抵抵權登記，
四、訴外人陳芳隆自81年起，即與被告簽立擔保透支契約，委託
    被告於透支限度內，支付陳芳隆所簽發之支票款項。期間，
    經過數次換約，額度最高曾達3,500萬元。至最近乙次所簽
    訂之契約，簽約日期為88年4月21日、額度為3,170萬元整之
    擔保透支契約。上開透支借款所衍生之本金及利息，陳芳隆
    業於95年12月8日還清。
五、訴外人陳芳隆除上開透支借款外，另分別於（一）86年5 月
    8日擔任訴外人陳清江向被告透支借款2,500萬元整之連帶保
    證人、（二）86年7月28日擔任訴外人陳盟元向被告借款605
    萬元整之連帶保證人、（三）86年10月20日擔任訴外人林
    照向被告借款2,500萬元整之連帶保證人及（四）87年6月17
    日擔任訴外人陳芳福向被告借款1,330萬元整之連帶保證人
    。陳芳隆積欠被告之上開連帶保證債務，迄今分別尚有（一
    ）本金10,621,015元及其應計利息、違約金、（二）本金
    331,561元及其應計利息、違約金、（三）本金19, 602,293
    元及其應計利息、違約金及（四）本金3,414,498元及其應
    計利息、違約金等之債務尚未清償。
肆、得心證之理由
    本件兩造爭執之處厥在於民法第881條之1所擔保之「原債權
    」，其意義為何？
一、按最高限額抵押權者，謂債務人或第三人提供其不動產為擔
    保，就債權人對債務人一定範圍內之不特定債權，在最高限
    額內設定之抵押權。最高限額抵押權所擔保之債權，以由一
    定法律關係所生之債權或基於票據所生之權利為限。依民法
    第881條之17準用第861條第1項規定，抵押權所擔保者為原
    債權、利息、遲延利息、違約金及實行抵押權之費用。民法
    第881條之1、第881條之17定有明文。此項規定，依民法物
    權編施行法第17條規定，於民法物權編修正施行前之設定之
    最高限額抵押權，亦適用之。此項修正規定，係將實務上行
    之有年之最高限額抵押權予以立法明文化，即以抵押人與債
    權人對於債務人就現有或將來可能發生之「不特定債權」，
    就抵押物賣得價金優先受償為其特徵。是以，本件最高限額
    抵押權雖成立於民法第881條之1修正前，亦有該條之適用。
    從立法意旨觀察，民法第881條之17於準用同法第861條規定
    時，其最高限額抵押權擔保之範圍，所稱原債權，係指於最
    高限額抵押權存續期間內，因一定法律關係或基於票據所生
    之權利所生之不特定債權，非僅單指抵押權設定時所借款項
    。本件卷附兩造所不爭執之抵押權設定契約書其他約定事項
    第一點，明文約定「立抵押權設定契約書人 (擔保物提供人
    )所提供之本抵押物之擔保範圍包括債務人、擔保物提供人
    對抵押權人台中縣烏日鄉農會 (以下簡稱貴會)為擔保對貴
    會現在（包括過去所負現在尚未清償）及將來所負之『借款
    』、票據、『保證』、開發國內信用狀、損害賠償等以及其
    他一切債務，即在本抵押權設定契約書所定債權最高限額以
    內之清償及其利息、遲延利息、違約金、實行抵押權費用，
    以及因債務不履行而發生之全部損害之賠償。」之文意觀之
    ，訴外人林照就系爭二筆土地所提供設定之最高限額抵押
    權擔保範圍，應包括抵押權存續期間內林照及債務人即訴
    外人陳芳隆對抵押權人（即被告）現在（包括過去所負現在
    尚未清償）及將來所負之『借款』、票據、『保證』、開發
    國內信用狀、損害賠償等以及其他一切債務，即在本抵押權
    設定契約書約定期間內在約定債權最高限額以內之本金及其
    利息、遲延利息、違約金、實行抵押權費用，以及因債務不
    履行而發生之全部損害之賠償均屬之，原告主張僅指訴外人
    向被告借貸款項而不及於保證債務，尚屬有誤。
二、經查，本件訴外人陳芳隆自81年起，即與被告簽立擔保透支
    契約，其最近乙次所簽訂之契約，簽約日期為88年4月21日
    、額度為3,170萬元整之擔保透支契約。上開透支借款所衍
    生之本金及利息，陳芳隆業於95年12月8日還清，而訴外人
    陳芳隆除上開透支借款外，另分別於（一）86年5月8日擔任
    訴外人陳清江向被告透支借款2,500萬元整之連帶保證人、
    （二）86年7月28日擔任訴外人陳盟元向被告借款605 萬元
    整之連帶保證人、（三）86年10月20日擔任訴外人林照向
    被告借款2,500萬元整之連帶保證人及（四）87年6月17 日
    擔任訴外人陳芳福向被告借款1,330萬元整之連帶保證人。
    陳芳隆積欠被告之上開連帶保證債務，迄今分別尚有（一）
    本金10,621,015元及其應計利息、違約金、（二）本金331,
    561元及其應計利息、違約金、（三）本金19,602,293元及
    其應計利息、違約金及（四）本金3,414,498元及其應計利
    息、違約金等之債務尚未清償，已如前述，原告既不能證明
    陳芳隆擔任連帶保證人之主債務人陳清江、陳盟元、林照
    、陳芳福等人之上揭主債務業已清償，揆諸上開說明，仍為
    系爭最高限額抵押權所擔保範圍之效力所及，原告以訴外人
    陳芳隆本人向被告間透支契約所生債務業已清償為由，請求
    塗銷系爭最高限額抵押權，為無理由，應予駁回。
三、本件事證已臻明確，兩造其餘攻擊防禦方法及舉證，於本件
    事實認定及判決結果不生影響，茲不一一論列，附為敘明。
四、訴訟費用之依據：民事訴訟法第78條。
中    華    民    國    97    年    10    月    24    日
                  民事第一庭    法  官  陳學德
正本係照原本作成。
如對本判決上訴，須於判決送達後20日內向本院提出上訴狀。
中    華    民    國    97    年    10    月    24    日
                                書記官


司法院資訊處製作；財團法人民間司法改革基金會備份。
